---
title: "Estadística 101"
output: html_document
---

## Introducción

Este curso se basa en <a href="https://www.goodreads.com/book/show/578667.Statistics_Without_Tears" target="_blank">Statistics without tears</a> de Derek Rowntree y <a href="https://www.discoveringstatistics.com/books/discovering-statistics-using-r/" target="_blank">Discovering statistics using R</a>  de Andy Field, Jeremy Miles y Zoë Field. Dicho eso, cualquier error que puedas encontrar es mi responsabilidad.<br/>
Este curso también utiliza material del libro "Discovering statistics using R". Este material no me pertenece y es accesible <a href="https://studysites.uk.sagepub.com/dsur/study/articles.htm" target="_blank">aquí.</a>

Este curso asume que no sabes nada de estadística. Sin embargo, si asume que sabes lo básico de aritmética y fracciones. La mejor manera de aprender es que respondas las preguntas clave de cada capítulo. Y que realizes los ejercicios con la ayuda de Jamovi. La base de datos que vamos a utilizar se encuentra <a href="https://github.com/joseluisulloafulgeri/estadistica101_database" target="_blank">aquí.</a> Y las diapositivas están <a href="https://osf.io/6hv75/" target="_blank">aquí.</a>

¡Que disfrutes el curso!

<br/>
<br/>

## Capítulo 1: ¿Qué es la estadística?

### Capítulo 1a: ¿Para qué nos sirve la estadística?

<!--<a href="https://www.youtube.com/playlist?list=PLzyW6TZJNgGaCt1fDe0vl-pBt_Y4A0uaU" target="_blank">Ver</a>-->

Contenido: 4 videos (27 minutos en total)


#### Parte 1

<div class="video-responsive">
<iframe src="https://www.youtube.com/embed/10yOugyLLQg" title="YouTube video player" frameborder="0" allow="accelerometer; autoplay; clipboard-write; encrypted-media; gyroscope; picture-in-picture" allowfullscreen></iframe>
</div>

<br/>

#### Parte 2

<div class="video-responsive">
<iframe src="https://www.youtube.com/embed/ZHQsBt2xGkE" title="YouTube video player" frameborder="0" allow="accelerometer; autoplay; clipboard-write; encrypted-media; gyroscope; picture-in-picture" allowfullscreen></iframe>
</div>

<br/>

#### Parte 3

<div class="video-responsive">
<iframe src="https://www.youtube.com/embed/R6qDgUyJDJY" title="YouTube video player" frameborder="0" allow="accelerometer; autoplay; clipboard-write; encrypted-media; gyroscope; picture-in-picture" allowfullscreen></iframe>
</div>

<br/>

#### Parte 4

<div class="video-responsive">
<iframe src="https://www.youtube.com/embed/XiiWWa4VdqY" title="YouTube video player" frameborder="0" allow="accelerometer; autoplay; clipboard-write; encrypted-media; gyroscope; picture-in-picture" allowfullscreen></iframe>
</div>

<br/>

Preguntas clave:

- ¿Qué es la estadística descriptiva? ¿Qué es la estadística inferencial?
- ¿Qué es una población y una muestra? ¿Qué son los parámetros y los estadísticos?
- ¿Por qué necesitamos obtener una muestra para nuestros experimentos?
- ¿Por qué necesitamos las probabilidades para análisis estadísticos?

- ¿Que tipos de variables nos sirven para describir una muestra?
- ¿Que significa definir variables y operacionalizar?
- ¿Que es una variable independiente? ¿Que es una variable dependiente?
- ¿Cómo se construye una hipótesis?

- En un diseño experimental ¿qué es un factor?
- En un diseño experimental ¿qué es un nivel?
- ¿Cuál es la diferencia entre un diseño intra-sujetos y un diseño entre-sujetos?
- ¿Qué es un diseño experimental mixto?
- ¿Qué tipo de prueba se utiliza para comparar dos grupos experimentales?
- ¿Qué tipo de prueba se utiliza para comparar mas de dos grupos experimentales?

<br/>
<br/>

### Capítulo 1b: ¿Que es lo más esencial que debería saber?

<a href="https://www.youtube.com/playlist?list=PLzyW6TZJNgGZdIZuvGySMRfKq2r1UKnCg" target="_blank">Ver</a>

Contenido: 6 videos (41 minutos en total)

Preguntas clave:

- ¿Qué aspectos son importantes a la hora de diseñar un experimento?
- ¿Qué es la validez de una medición?
- ¿Qué es la replicabilidad de una medición?
- ¿Qué es un factor confundente?

- ¿Qué hace un prueba estadística (en términos de los cambios que experimenta una variable)?
- ¿Qué es la variación sistemática? ¿Qué es la variación no sistemática?

- ¿Cuál es la diferencia entre un diseño intra-sujetos y un diseño entre-sujetos?
- ¿Cuál es la relación entre un diseño experimental y su análisis estadístico asociado?

- ¿Quién fué Roland Fisher?
- ¿Dé dónde viene el 5% (o p = 0.05) que usamos en estadística?

- ¿Para que se usa la randomización?
- ¿Qué son los efectos de práctica y de aburrimiento en un diseño intra-sujetos?
- ¿Cómo podemos confeccionar un buen diseño entre-sujetos?

<br/>
<br/>

## Capítulo 2: ¿Por qué importa tanto tanto la curva normal?

<a href="https://www.youtube.com/playlist?list=PLzyW6TZJNgGYNH1thjd8KkRyr-JVPzvR3" target="_blank">Ver</a>

Contenido: 8 videos (1 hora 32 minutos en total)

- ¿Por qué es importante graficar los datos?
- ¿Cómo se calcula la desviación estándar?
- ¿Qué es la suma de cuadrados (o suma de los errores al cuadrado)?

- ¿Cómo se puede visualizar la "forma" de los datos?
- ¿Qué características tiene la curva normal?
- ¿Cómo estimamos cuantas observaciones caen entre dos valores para una set de datos?
- ¿Qué porcentaje de los datos esta entre -1 SD y 1 SD?

- ¿Qué significa generalizar nuestros hallazgos?
- ¿Qué es la variación de la muestra (o sampling variation)?
- ¿Qué es el error estándar y como se calcula?
- ¿Qué son los intervalos de confianza?
- ¿Qué significa que cálculemos un promedio con un intervalo de confianza al 68%?
- ¿Qué significa que cálculemos un promedio con un intervalo de confianza al 95%?

<br/>
<br/>

## Capítulo 3: ¿Que es un t-test?

<a href="https://www.youtube.com/playlist?list=PLzyW6TZJNgGZXm9fSogEShVDKnzgQT3Cf" target="_blank">Ver</a>

Contenido: 4 videos (45 minutos en total)

- ¿Cómo se sabe si dos muestras viene de una misma población o de poblaciones diferentes?
- ¿Para que nos sirve la distribución normal para compara dos muestras?
- ¿Cuál es la hipótesis nula cuando comparamos dos muestras?
- ¿Cómo se refleja un t-test en un modelo lineal general (GLM)?
- ¿Qué representa el intercepto de la ecuación de un GLM para una variable outcome cuando se comparan dos grupos?
- ¿Qué representa la pendiente de la ecuación de un GLM para una variable outcome cuando se comparan dos grupos?

<br/>
<br/>

## Capítulo 4: ¿Que es un modelo estadístico?

<a href="https://www.youtube.com/playlist?list=PLzyW6TZJNgGaAEQlidg92YdaCvYBCWoSj" target="_blank">Ver</a>

Contenido: 3 videos (39 minutos en total)

- ¿Qué es un modelo estadístico?
- ¿Por qué es importante tener buenos modelos?
- ¿Cómo de determina el error en un modelo?
- ¿Qué son los grados de libertad?
- ¿Cómo se define la línea de la ecuación de un GLM que se ajuste mejor a los datos?
- ¿Cuál es el modelo más básico con el cual se compara un modelo que uno construya?
- ¿Qué es la SS total?
- ¿Qué es la SS de los residuales?
- ¿Qué es la SS del modelo?
- ¿Cómo se establece que un modelo dado explica mejor los datos que un modelo básico?
- ¿Cómo se establece cuan bueno es un modelo comparado con cuan malo es? ¿Lo que explica y lo que no explica un modelo?

<br/>
<br/>

## Capítulo 5: ¿Que es un ANOVA?

<a href="https://www.youtube.com/playlist?list=PLzyW6TZJNgGb7SIBsvmQpwy3Wi5wH7fBe" target="_blank">Ver</a>

Contenido: 4 videos (53 minutos en total)

- ¿Cómo comparamos varias condiciones experimentales?
- ¿Cuántos distintos tipos de ANOVA existen?
- ¿De qué dependen del tipo de ANOVA que usemos para realizar un análisis?
- ¿Qué es un factor en un ANOVA?
- ¿Qué es un nivel en un ANOVA?
- ¿Qué es un ANOVA mixto?
- ¿En un experimento hipotético con 3 condiciones experimentales por qué no podemos usar 3 t-test?
- ¿Cuanto aumenta el error de tipo 1 cuando aumentamos el número de comparaciones que hacemos?
- ¿Qué es una prueba omnibus?
- ¿Cuáles son los supuestos del ANOVA?
- ¿Qué nos dice el valor F en un ANOVA?
- ¿Por qué el ANOVA se puede representar como una regresión?
- ¿Para que nos sirven las variables ficticias (dummy coding) en el ANOVA?
- ¿Qué es el intercepto en la ecuación que representa el ANOVA?
- ¿Qué indican los coeficientes (o betas) en la ecuación que representa el ANOVA?

<br/>
<br/>

## Capítulo 6: ¿Y que hago después que calculo un ANOVA?

<a href="https://www.youtube.com/playlist?list=PLzyW6TZJNgGZyMYhJtEN7PtT_a_ebC4nY" target="_blank">Ver</a>

Contenido: 3 videos (35 minutos en total)

- ¿Que hago después de una prueba omnibus?
- ¿De qué depende el tipo de análisis que se hace después del ANOVA?
- ¿Qué significa que desglocemos la varianza explicada en los distintos contrastes en el análisis de contrastes planificados?
- ¿En un experimento dónde analizo el efecto de dos dosis de droga comparada con un placebo, que contrastes planificados se podrían hacer y que indican el intercepto y los betas de este modelo?
- ¿Por que es importante que el contraste que hagamos sea un contraste ortogonal?
- ¿Para que sirven los contrastes que evaluan una tendencia líneal o cuadrática?
- ¿Qué tipos de pruebas post-hoc existen?
- ¿Cuál es el riesgo que corremos si usamos una prueba post-hoc muy exigente (o conservadora)?
- ¿Cuál es el riesgo que corremos si usamos una prueba post-hoc poco exigente (o conservadora)?

<br/>
<br/>

## Capítulo 7: ¿Qué conceptos estadísticos debería manejar?

<a href="https://www.youtube.com/playlist?list=PLzyW6TZJNgGb_yYkeLqCSX0xz_0n1tu9z" target="_blank">Ver</a>

Contenido: 5 videos (46 minutos en total)

- ¿Qué me dice y qué no me dice el valor de p?
- ¿Cómo se interpreta un resultado estadístico nulo?
- ¿Cuál es la diferencia entre una hipótesis de una cola y una hipótesis de dos colas?
- ¿Por qué los criterios de significancia son más altos para una hipótesis de una cola que para una hipótesis de dos colas?
- ¿Qué es un error de tipo I?
- ¿Qué es un error de tipo II?
- ¿Por qué hay un balance entre el error de tipo I y II?
- ¿Qué es mas perjudicial para un estudio? ¿Un error de tipo I o II?
- ¿Qué es el tamaño del efecto?
- ¿Qué es el poder estadístico?
- ¿Qué podemos hacer para que en un proyecto de investigación tengamos las mejores posibilidades de encontrar un efecto que realmente existe?

<br/>
<br/>

## Programación con R

### Capítulo 1

<a href="https://www.youtube.com/playlist?list=PLzyW6TZJNgGZZ-qzu160UrC8TC6EfBvCr" target="_blank">Ver</a>


```{r setup, include = FALSE}
library(ggplot2)
library(dplyr)
```

<br/>

#### Comentarios

```{r comentarios}
# a <- 1
# always write down your name and the date
# 
# JLUF 09/12/2017
# add some general description to your script
# description: getting started with R and some descriptive stats

# always comment!
# always comment!
# always comment!

# let's get started with some basic stuff

```

<br/>

#### Paquetes

```{r paquetes}
# R has some built-in functions like: mean (mean), standard deviation (sd) ... etc
# however, many time you will need to install packages
# you can do it by hand, o by typing "install.packages" like in:

# install.packages("foreign")
library(foreign)

# install.packages("Hmisc")
# install.packages("reshape") # uncomment this last one and try it, we will use it later

# next, in order to use the package or library type ...
# library(reshape) # uncomment this and try it
# we will use it later, and it will become clearer
```

<br/>

#### Asignación

```{r asignacion}
# let's move on

#    __ 
#   /\ \   
#  / /\ \ assignment ----
# / /__\ \
# \/____\/

a <- 5
b <- 4

# a command line is usually composed of an object and a function
# they are usually separated by a "<-" (which means "created from")
# for instance you can create a dataset with the funtion "c", which means concatenate
# I'm going to create the object "metallica"
metallica <- c("Lars", "James", "Jason", "Kirk")

# this is a vector of characters

# or you can simply type
metallica
# the [1] means one row, which make sense because is a simple row vector

# you can check the type of data by using "class"
class(metallica)

# you can also check the structure of your data with "str"
str(metallica)
# in addition it tells you there are 4 elements
# this is also something you can check within the working space, under "Values"
```

<br/>

#### Indices

```{r indices}
#    __ 
#   /\ \   
#  / /\ \ indexing ----
# / /__\ \
# \/____\/

# you can also check each element of the objects by using the square brackets
# for instance, the first element
# this is called indexing, and is very useful!
metallica[1]

# for instance, the second element
metallica[2]

# or, for instance, from the first to the second element
metallica[1:2]

# you can also realize your list is wrong
# for instance Jason was an old member of the group but not now anymore
# we also use the square brackets, but instead of a number
# we tell R we want all element of metallica except Jason (this is the "!=")
# so to get ride of jason we do
metallica2 <- metallica[metallica != "Jason"]

# Eliminate 2+ elements
metallica3 <- metallica[-c(2,3)]

# we might also want to add a new member, for instance Rob
# we do this by concatenating the previous list with a new element
metallica4 <- c(metallica2, "Rob")

metallica_X <- c(metallica, "Rob") # Add at the end
metallica_Y <- c("Rob", metallica) # Add at the beginning
# Add in the middle
metallica <- c(metallica[1:2], "Rob", metallica[3:4])

# --- exercise ---
# create an object that represent your favorite band
####

# we can create variables of distinct types
# string variables
metallicaNames <- c("Lars", "James", "Kirk", "Rob")

# numeric variables
metallicaAges <- c(47, 47, 48, 46)

# Eliminate a column
metallica$Name <- NULL
```

<br/>

#### Data frames

```{r dataframes}
#    __ 
#   /\ \   
#  / /\ \ data frames ----
# / /__\ \
# \/____\/

# there are different type of data, among them vectors and data frames
# vectors can accomodate either numbers or characters
# data frames can accomodate different kind of data, like in boxes
# let's create a data frame
# we use the function "data.frame"
metallicaDataFrame <- data.frame(metallicaNames, metallicaAges)

# the name in each box is the name of the variable itself
# this happen by default
# but, you can change these names
# you can change this by using "colnames" which means column names
colnames(metallicaDataFrame) <- c("name", "age")

# or you can name it at the moment of creating the data frame
metallicaDataFrame2 <- data.frame(Name = metallicaNames, Age = metallicaAges)

# also check
str(metallicaDataFrame2)
# you can check there are 4 observations, for 2 variables: names and ages
# "Name" has become now a factor, R recognize this automatically
# We will see factors in detail later

# To access each variable we use the "$"
metallica$Name
metallica$Age

# let's do some mathematical operations
# we can add more data by creating a new variable in the data frame
# and asigning it data, for instance, a data vector
metallicaDataFrame$childAge <- c(12, 12, 4, 6)

# we can calculate new variables from existing ones
metallicaDataFrame$fatherhoodAge <- metallicaDataFrame$age - metallicaDataFrame$childAge

# rename
colnames(metallicaDataFrame) <- c("A", "B", "C")

# we can also create a numeric vector using the function "rep"
vector1 <- c(rep(1,5), rep(2,5), rep(3,5))

# remember you can create a data frame with this data
new_df <- data.frame(vector1)

# there is also other functions like list" and "cbind" functions
metallica <- list(metallicaNames, metallicaAges)
metallica <- cbind(metallicaNames, metallicaAges)
# these are different kind of data

# a complete example for creating a dataframe is the next:

name <- c("Ben", "Martin","Andy","Paul", "Graham","Carina","Karina","Doug","Mark", "Zoe")

birth_date <- as.Date(c("1977-07-03", "1969-05-24", "1973-06-21", "1970-07-16", "1949-10-10", "1983-11-05", "1987-10-08", "1989-09-16", "1973-05-20", "1984-11-12"))
# the default date format is yyyy-mm-dd

job <- c(rep(1, 5), rep(2, 5)) # which is the same as job <- c(1,1,1,1,1,2,2,2,2,2)

# job is a categorial variable
# that can allows you for instance to check differences between lectures and students

# so far, this is just plain numbers with 1 indicating "lecturers" and 2 indicating "students"
# also "job" is so far a vector of numbers
# but you can convert it to a factor and give a name to the distinct levels of this factor
job <- factor(job, levels = c(1:2), labels = c("Lecturer", "Student"))

# putting all togetger
dataframe1 <- data.frame(name, birth_date, job)

# check it
dataframe1

# ---- exercise ----
# create a new data frame incorporating friends, alcohol, income and neurotic

dataframe1$friends <- c(5,2,0,4,1,10,12,15,12,17)
dataframe1$alcohol <- c(10,15,20,5,30,25,20,16,17,18)
dataframe1$income <- c(20000,40000,35000,22000,50000,5000,100,3000,10000,10)
dataframe1$neurotic <- c(10,17,14,13,21,7,13,9,14,13)
```

<br/>

#### Importación de datos

```{r import, eval=FALSE}
#    __ 
#   /\ \   
#  / /\ \ import data ----
# / /__\ \
# \/____\/

# however, most of the time we are going to import data

# whenever you work with imported data you will need to set the working directory

# set working directory
setwd("C:/Users/Usuario/Documents/JoseLuis/UTalca_2018/Stats_UTalca/database_2020_DocPsychol")

#setwd("C:/Users/Usuario/Documents/JoseLuis/UTalca_2018/Stats_101/course_2018/part2_how_to_use_R/1_data")

# getwd() this function allows you to see what is your current working directory,
# so, it allows you to check whether you set correctly (previous lines) your current directory,

# import data
dat2 <- read.delim(file = "facebook_friends_2.txt")
# in this case we noticed that the imported data will be wrong because the "header" is set to TRUE by default

# this is the same as: 
dat2 <- read.delim("facebook_friends_2.txt", header = FALSE)

dat3 <- read.delim("facebook_friends_1.txt", header = FALSE)
colnames(dat3) <- c("friends")

# this means that some parameters such as "header" have values by default,
# in this case R assumes that the data has a "header"
# the 108 is out
 
# to correct this we tell R that there is no header, hence we put header equal to FALSE

# import data
dat2 <- read.delim("facebook_friends_2.txt")
dat3 <- read.csv("facebook_friends_1.csv", header = FALSE)

# checking the structure of the data you might realize this is a "data frame"
str(dat2)

#  this is a special data format that can accomodate data of different types in boxes: numeric, characters, etc

# let's do some descriptive stats
# let's see some centre of a distribution

# to visualize the mode () the score that occurs more frequently) we can do an histogram
hist(dat2$CASAS, 10)

# how to compute the median?
# we can sort the data
sort(dat2$CASAS)

# seems there is an outlier, let's compare data with and without the outlier
dat3 <- dat2 # we copy the data
dat3$V1[3] <- NA # and we replace one value for an NA (NA stands for non available)

colnames(dat2) <- c("friendsNb") # rename header

hist(dat2$friendsNb, 10) # plot

dat2$friendsNb <- dat2[order(dat2$friendsNb),] # sort data
dat2$NUMEROS <- dat2[order(dat2$NUMEROS),] # sort data

# get ride of last value in a new dataframe
dat2woOL <- data.frame(friendsNb = dat2$friendsNb[-length(dat2$friendsNb)])

summary(dat2$friendsNb) # descrip stats
summary(dat2woOL$friendsNb) # descrip stats

sum1 <- summary(dat2$friendsNb) # descrip stats

IQR(dat2$friendsNb)




summary(dat2)
summary(dat3)
# the median does not change a lot
# question: why use the mean instead of the median?

# let's look at some dipersion in the distribution of the data

# range
max(dat2) - min(dat2)

# range
max(dat3, na.rm = TRUE) - min(dat3, na.rm = TRUE)

errorstad <- sd(dat2$V1) / sqrt(length(dat2$V1))

# range is affected by extreme values, one workaorund would be excluding values at the extremes
# we cut off the top and bottom 25% of scores and compute the range of the middle 50% of scores, this is the 'interquartile range'

# first, we need to compute the quartiles
# But, we have already seen this data, remember summary??
summary(dat2)

# if only we could funnel this data into a variable!!
# wait a minute... maybe somebody already do this? ...
# just find the right words, for instance type: "r save summary to data frame" in google!

summaryDat2 <- do.call(cbind, lapply(dat2, summary))
summaryDat2

# compute the interquartile range
summaryDat2[5] - summaryDat2[2]

# let's see this graphically!
boxplot(dat2)

# let's see this graphically!
boxplot(dat3)
```

<br/>
<br/>

### Capítulo 2

<a href="https://www.youtube.com/playlist?list=PLzyW6TZJNgGbTjJEkzZLLQHIOHYdK1-Ca" target="_blank">Ver</a>

<br/>
<br/>

